【裁判字號】    97,訴,560
【裁判日期】    971113
【裁判案由】    返還不當得利
【裁判全文】
臺灣嘉義地方法院民事判決               97年度訴字第560號
原      告  甲○○
被      告  乙○○
上列當事人間返還不當得利事件，於中華民國97年10月30日言詞
辯論終結，本院判決如下：
    主  文
原告之訴駁回。
訴訟費用由原告負擔。
    事 實 與 理 由
壹、程序方面：
一、按言詞辯論期日，當事人之一造不到場者，得依到場當事人
    之聲請，由其一造辯論而為判決，民事訴訟法第385條第1項
    定有明文。本件被告經合法通知而未於言詞辯論期日到場，
    核無民事訴訟法第386條各款之情形，爰依原告之聲請，由
    其一造辯論而為判決。
貳、實體方面：
一、原告起訴主張：
（一）被告於民國94年8月份就苗栗市○○段1301地號土地、坐
      落其上之同段678建號建物及鐵皮建物約120坪（下稱系爭
      房地）與原地主陳君治共同經營餐飲業並簽訂合約，同年
      9月分正式營業，94年底原合夥股東相繼退股，全面由原
      告一人頂替繼續營業。原告於自94年6月至11月在系爭房
      地內陸續出資裝修內部及購置設備等，有附呈證物估價單
      、現場圖片可證，原告前後共出資新台幣（下同）1,294,
      000元於前開裝修及設備購置上。
（二）95年3月原地主因債務問題，系爭房地遭法院拍賣查封，
      同年由被告標得，其過程被告均明瞭地上物不點交之事實
      部分，被告竟無情多次委人將原告掃地出門，原告純屬善
      意第三者，為求生存而將全部積蓄用盡於投資及設備上，
      如今原告亦甚明於理法上終需搬遷而去，無奈原告他無去
      處，更無搬遷所需龐大費用，不知何去何從，請鈞院明察
      細委，並依民法第811條、第816條規定，請求償金
      1,294,000元，並聲明：1.被告應給付1,294,000元之償金
      給原告。
      2.訴訟費用由被告負擔
二、被告則以：
（一）程序方面：
   1、原告當事人不適格：依原告所提合約書，足見該資金1,29
      4,000元為合夥人7人全體公同共有，故原告只以個人名義
      提起本件訴訟，依民法第668條、第828條規定，當事人並
      不適格。
（二）實體方面：
   1、原告並未出資裝修：
    (1)系爭房地原所有權人為賴雅芳而非陳君治，由賴雅芳之債
      權人苗栗縣苗栗市農會向台灣苗栗地方法院聲請強制執行
      （該院94年度執字5410號執行卷之查封筆錄），由被告買
      受並領得不動產權利移轉證書。
    (2)前開執行案件進行中，均未見有人向民事執行處另有裝修
      。
   2、原告為圖不法而捏稱其曾出資裝修：
    (1)被告不論拍賣前或拍賣後前往系爭房地查看時，從未見過
      原告，只見過陳君治及其子，而陳君治得知被告拍得後，
      央求被告能讓其延展使用，並保證其必於96年4月22日以
      前將上開房地交與被告。
    (2)詎被告於96年4月22日點交系爭房地時，原告突然出面主
      張，上開增建物係原告所增建，且龍鳳卡拉OK亦係原告所
      開設，原告在上址業已投資3、4百萬元，如要原告搬走則
      需賠償伊損失，否則原告要拆除云云，並佔據上開房地不
      走。
    (3)被告乃對原告訴請遷讓房屋及不當得利，並經台灣高等法
      院台中分院判決勝訴定讞，原告則捏造事實提起本件訴訟
      ，圖逞不法。
   3、被告並無不當得利：
    (1)被告係經由台灣苗栗地方法院拍賣程序投標買受並領得不
      動產權利移轉證書，並非無法律上原因。
    (2)假使原告所謂出資1,294,000元裝修系爭建物屬實，自應
      向該院民事執行處陳報，由該院民事執行處依法處理。
    (3)又被告係依拍賣程序拍得該不動產，此時若有不當得利，
      獲得利益人也是債務人賴雅芳。
   4、至於原告主張民法第811條、第816條部分，原告並未能證
      明伊另有裝修，蓋因：
    (1)依原告所提合約書所示，該出資「1,294,000元」為合夥
      人7人全體之公同共有，不是原告1人所有。
    (2)原告並未提出「頂替繼續營業」之任何證明，證明該出資
      「1,294,000元」係原告1人所有。
    (3)原告並未提出「支付裝修費用」之任何證明，證明原告確
      有如其所提「裝修清單」所示支出各項裝修。
    (4)原告雖提出智敏企業社之估價單，惟其係造假：
      此只是估價單而已，且其日期為「94年6月」，與原告
        所稱其於「94年8月」與原地主陳君治簽訂合約云云，
        顯有矛盾。
      估價單上智敏企業社之印戳，其上並無負責人或統一編
        號。
      被告曾依址找尋該企業社，惟其地址並無該企業社。
（三）並聲明：1.原告之訴駁回。2.訴訟費用由原告負擔。3.如
      受不利之判決，願供擔保請准宣告免予假執行。
三、爭執事項：
（一）不爭執事項：
   1、系爭房地原係訴外人賴雅芳所有，嗣經查封拍賣，於95年
      2月7日經被告聲明應買、繳款，並領得不動產權利移轉證
      書。
   2、被告另案（台灣苗栗地院96年訴字第248號）訴請原告遷
      讓房屋，經判決被告全部勝訴。
（二）爭執事項：
   1、原告訴請返還不當得利當事人是否適格？
   2、系爭房地之所有權人為陳君治或賴雅芳？
   3、原告是否曾出資裝修系爭建物？
   4、被告是否該裝修行為受利益？受利益是否具法律上原因？
   5、該裝修行為出資額度為何？
四、經查，系爭房地拍賣時，其拍賣公告固有註明拍定後不點交
    ，惟係因系爭房地有出租之故，並非指原告有在系爭房地出
    資裝修，此經調閱台灣苗栗地院94年執字第5410號卷查明無
    誤。是無從依拍賣公告即知系爭房地之裝修係由原告所出資
    ，且為被告所明知。再按，承租人就租賃物支出有益費用，
    因有增加該物之價值者，如出租人知其情事而不為反對之表
    示，於租賃關係終止時，應償還其費用。但以其現存之增價
    額為限（民法第431條第1項）。是原告主張其於94年6月至
    11月陸續出資裝修系爭房屋，前後共出資1,294,000元之事
    實縱使為真，其受有不當得利者係該時之房屋所有權人即訴
    外人賴雅芳。其後系爭房地因法院強制執行，被告因拍賣而
    取得該系爭房地之所有權及內部裝修，被告取得系爭房地係
    因買賣關係，被告非無法律上之原因取得，其並無不當得利
    可言。從而原告依民法第811條、第816條規定，請求被告給
    付1,294,000元，即無理由，應予駁回。
五、本案事證已臻明確，兩造其餘主張陳述及所提之證據，均不
    影響本案判決，毋庸再予審酌，附此敘明。
六、訴訟費用裁判之依據：民事訴訟法第78條。
中    華    民    國    97    年    11    月    13    日
                  民一庭法  官  馮保郎
以上正本係照原本作成。
如對本判決上訴須於判決送達後20日內向本院提出上訴狀，並依
上訴利益繳交第二審裁判費。
中    華    民    國    97    年    11    月    17    日
                        書記官  王立梅


司法院資訊處製作；財團法人民間司法改革基金會備份。
